臺灣新竹地方法院民事裁定　　　　　　100年度監宣字第183號
聲　請　人　詹張驕
相　對　人　詹妙善
上列聲請人聲請監護宣告事件，本院裁定如下：
    主      文
聲請駁回。
聲請程序費用由聲請人負擔。
    理    由
一、聲請意旨略以：聲請人詹張驕為相對人詹妙善之母親，相對
    人因罹患精神障礙，雖經屢為延醫診治均不見起色，致不能
    為意思表示、受意思表示或辨識其意思表示之效果，為此爰
    依法聲請宣告相對人為受監護宣告之人等語。
二、按對於因精神障礙或其他心智缺陷，致不能為意思表示或受
    意思表示，或不能辨識其意思表示之效果者，法院得因本人
    、配偶、四親等內之親屬、最近一年有同居事實之其他親屬
    、檢察官、主管機關或社會福利機構之聲請，為監護之宣告
    ；法院對於監護之聲請，認為未達第1 項之程度者，得依第
    15條之1 第1 項規定，為輔助之宣告，民法第14條第1 項、
    第3 項分別定有明文。又所謂精神障礙或其他心智缺陷，致
    其為意思表示或受意思表示，或辨識其意思表示效果之能力
    ，顯有不足者，係指對於處理自己事務之能力顯然不足，就
    自己行為之利害得失難以理解者而言，而關於處理自己事務
    ，係指一般性、日常性事務之處理，若僅欠缺專業判斷或特
    定事務之處理能力，自不能認為有輔助宣告之原因。
三、聲請人主張前開事實，固據其提出行政院國軍退除役官兵輔
    導委員會竹東榮民醫院診斷證明書及戶籍謄本為證。惟查：
（一）本院於民國100 年11月22日會同鑑定人即行政院國軍退除
      役官兵輔導委員會竹東榮民醫院精神科專科醫師林明燈就
      相對人之現況鑑定時，相對人對於本院之訊問回答如下：
      「（以客語點呼相對人姓名）相對人望向法官。」「（問
      ：旁邊何人？）我媽媽，她叫詹張驕。」「（問：這是哪
      ？）行政院退輔會竹東榮民醫院，過一陣子會改為臺北榮
      總竹東分院。」「（問：你之前跟誰住【入院前】？）我
      睡在村長的酒櫃、停車場。」「（問：這是何人？）我弟
      詹達深。」「（問：有幾個兄弟姊妹？）12個，走掉了2
      個，8 男2 女」「（問：平常生活開銷誰支付？）我自己
      有存一筆錢準備結婚，我另有請詹玉麟（哥哥）幫我保管
      。」「（問：可否告訴我你的兄弟姊妹有誰？）詹玉麟、
      詹玉鳳、詹玉龍、詹玉相、詹國助、詹達生、詹國年，你
      是否為法官？）（經本院表示為法官）我的錢委託給哥哥
      處理，已經在公證處公證過了，我不知道家人今日是要聲
      請什麼？」「【本院當場告知本件為監護宣告案件及其法
      律效果】）那也要得到我的同意。」「（問：7 ＋5 ＝？
      ）12。」「（問：22＋33＝？）55。」「（問：8 ×7 ＝
      ？）56。」「（問369 ＝？）不知道。」「（問：4 
      2 ＝？）2 。」「（問：今日中午吃什麼？）我的腦部和
      腳在軍中發生車禍有受過傷，吃什麼忘記了。」「（問：
      之前是否常喝酒？）米酒混著保力達P ，米酒加瓶子27元
      ，以前100 多元買不起，保力達P70 元。」「（問：我給
      你50 元 ，可以同時買到米酒和保力達P ？）不行。」有
      本院同日鑑定筆錄1 份在卷可憑，足見相對人於本院訊問
      時意識清楚，其對於問話均能切題回答，具相當之計算能
      力、金錢與所有權概念，亦能正確認知週遭人、事、物。
（二）另參酌鑑定人就相對人之鑑定結果認：
    1.個人生活史：據相對人及病歷記載，其病前個性溫和開朗
      ，人際關係良好，在家排行第2 ，共有9 名兄弟姊妹。未
      婚，獨自住在大哥家隔壁的小房間，與其他手足關係疏離
      ，相對人大哥會關心相對人情況，但其大哥因自有家庭與
      工作，無法提供照顧。相對人發病後沒有與朋友聯絡，目
      前主要互動對象為酒友、鄰居及家人，缺乏正向的社會支
      持系統。目前主要經濟來源為榮民月退俸，但相對人無儲
      蓄習慣，會有無節制花用情形，雖有穩定的經濟收入，但
      無適當的使用。
    2.疾病史：相對人首次發病於82年，出現情緒不穩定、易怒
      、暴力行為、自言自語、幻聽、攻擊行為·被害妄想、自
      我照顧能力退化等症狀，當時其未接受治療。於88年開始
      陸續至國軍桃園總醫院、玉里榮民醫院、龍泉榮民醫院及
      本院（竹東榮民醫院）住院治療多次·因相對人缺乏病識
      感，出院後都未規則服藥，故症狀反覆出現。本次住院為
      99年2 月2 日，因持續在飲酒後出現幻聽干擾、對人有攻
      擊行為，易怒，在家亂摔來西、自言自語、被害妄想、自
      我照顧能力差，家屬照顧不易，因此入院。住院後持續接
      受抗精神病藥物、支持性心理治療及慢性精神病房住院治
      療，目前精神症狀穩定，相對人雖描述仍有幻聽症狀（包
      含男聲與女聲，多人在講話），就實際臨床觀察並無因幻
      聽導致行為異常出現。綜觀疾病史，相對人經常使用酒精
      ，並因此造成行為問題與精神症狀加重，也因酒精的使用
      造成與家人關係不佳，影響其職業功能，故相對人亦符合
      酒精濫用之診斷，目前住院期間無酒精可供使用，酒精導
      致之精神症狀不明顯。
    3.一般身體及神經系統檢查：相對人四肢健全，身體並無缺
      損之情形，可自行行走不需協助；神經系統方面亦無異常
      之反射。
    4.精神狀態檢查：鑑定時，相對人之意識清楚，外觀略為凌
      亂，態度可配合，外顯情緒淡漠，臉部表情清楚、行為略
      為退縮且無怪異行為，言語回答略微簡短、音量適中、流
      暢，回答問題可切題；思考方面無明顯妄想症狀干擾；注
      意力可集中，知覺方面雖相對人表示有幻聽症狀，但在會
      談過程中並未觀察到因幻聽所導致之行為異常或影響問題
      之回答；大腦認知功能方面之計算能力及判斷、抽象思考
      能力尚屬正常範圍。
    5.心理衡鑑報告摘要：相對人於100 年12月2 日在心理衡鑑
      報告顯示其在魏氏成人智力測驗的總智商落在中下智力範
      圍，未達智能不足標準。且認知功能尚未落於障礙範圍，
      仍須接受治療。
    6.鑑定結果：依上述檢查之結果配合相關資料顯示，相對人
      患有精神分裂症與酒精濫用，目前仍持續接受治療中，且
      其智力未呈現智能不足，顯示個案雖有精神障礙，但其精
      神症狀在目前治療下未影響其意思表示或不能辨識意識表
      示之效果。相對人亦表示因其他家人曾將其名下財產變賣
      ，造成與其他家人互動不佳，因此其將榮民就養金與殘障
      津貼交由其大哥全權處理，在其未受脅迫與意識清醒下並
      由法院公證，顯示其意思可清楚表達。綜合上述，相對人
      仍須持續接受精神科相關治療，以維持精神症狀穩定，避
      免因疾病退化造成無法表達意思或不能辨識意識表示之效
      果等情，有行政院國軍退除役官兵輔導委員會竹東榮民醫
      院100 年12月13日竹醫醫字第1000006718號函暨檢附之精
      神鑑定報告書在卷足憑。
（三）足認相對人為意思表示或受意思表示，或辨識其意思表示
      效果之能力，並無喪失或達到顯有不足之程度，不符合監
      護或輔助宣告之要件，聲請人聲請本院准予對相對人為監
      護宣告，於法即有未合，應予駁回。
五、依民事訴訟法第608 條第2 項前段，裁定如主文。
中    華    民    國  100     年    12    月    26    日
                  家事法庭      法  官  邱玉汝
以上正本證明與原本無異。
如不服本裁定，應於送達後10日內向本院提出抗告狀，並繳納抗
告費新臺幣1,000元。
中    華    民    國   100    年    12    月    26    日
                                書記官  謝長君